【裁判字號】    99,上訴,1053
【裁判日期】    990518
【裁判案由】    偽造文書
【裁判全文】
臺灣高等法院刑事判決                99年度上訴字第1053號
上  訴  人  臺灣板橋地方法院檢察署檢察官
上  訴  人
即  被  告  乙○○
被      告  甲○○
上  一  人
選任辯護人  林辰彥律師
            林傳哲律師
            謝玉玲律師
上列上訴人因被告偽造文書案件，不服臺灣板橋地方法院98年度
訴字第3053號，中華民國99年2月5日第一審判決（起訴案號：臺
灣板橋地方法院檢察署97年度偵字第32508號），提起上訴，本
院判決如下：
    主  文
原判決關於乙○○部分撤銷。
乙○○行使偽造私文書，足生損害於公眾及他人，處有期徒刑拾
月，減為有期徒刑伍月，如易科罰金，以新臺幣壹仟元折算壹日
。
其他上訴駁回。
    事  實
一、緣乙○○前於民國（下同）95年12月28日，向孫淑娟購買坐
    落臺北縣土城巿忠義段405地號、權利範圍10000分之146之
    土地暨其上門牌號碼臺北縣土城巿千歲路26號4樓之房屋（
    下稱本件房地），因其信用不良，乃徵得友人丙○○同意，
    借用其名義辦理所有權移轉登記，並以丙○○名義，向聯邦
    商業銀行申辦房屋貸款，約定房屋貸款由乙○○負責清償。
    96年1月30日辦妥所有權移轉登記後，即由乙○○持有系爭
    不動產之所有權狀及丙○○之印鑑章暨印鑑證明，以防丙○○擅自變賣本件房地，丙○○亦恐乙○○未經其同意擅自處
    分上開房屋，致其有須清償銀行貸款之不利益，而不斷催促
    乙○○返還其所保管之印鑑及銀行資料。
二、乙○○因丙○○之催促，明知丙○○並未授權其得辦理將本
    件房地所有權移轉登記予乙○○本人，亦未徵得丙○○之同
    意，更未與丙○○協議，該不動產原有房屋貸款債務如何處
    理，竟基於行使偽造私文書及使公務員登載不實之犯意，於
    96年3月初某日，委由不知情之代書甲○○，辦理將本件房
    地所有權移轉登記予乙○○本人之手續，代書甲○○則再委
    請其不知情之丈夫游於龍（按二人現已離婚）代為辦理。於
    96年3月初某日，由游於龍在乙○○之承德路公司，持乙○○所保管之丙○○印鑑章，接續蓋用在土地登記申請書及土
    地買賣所有權移轉契約書、建築改良物買賣所有權移轉契約
    書各一份（以下稱申請書一份、契約書二份）上，接續偽造
    丙○○印文，表示丙○○於96年2月26日，同意移轉本件房
    地所有權予乙○○之意思。游於龍再於96年3月6日依甲○○
    指示，前往臺北縣板橋地政事務所，將上開造偽造之登記書
    一份、契約書二份，持以行使，辦理本件房地之所有權移轉
    登記，使該地政事務所承辦此項業務之公務員，經書面形式
    審核後，將本件房地以買賣為原因為所有權移轉之不實事項
    ，登載於職務上所掌土地登記簿之公文書，足以生損害於丙○○、地政機關對地政管理之正確性及土地公示制度之公信
    性。
三、案經丙○○訴由臺灣板橋地方法院檢察署檢察官偵查起訴。
    理  由
甲、被告乙○○部分：
一、本件認定事實所引用卷內所有卷證資料（包含人證與文書證
    據），並無證據證明係公務員違背法定程序所取得；而檢察
    官、被告及其辯護人於審判期日對法院提示之卷證，均表示
    就證據力不爭執等語，且卷內之文書證據，亦無刑事訴訟法
    第159條之4之顯有不可信之情況與不得作為證據之情形。綜
    上，依刑事訴訟法第159條至159條之5之規定，本件認定事
    實所引用之本件卷證所有證據（包含人證與文書證據等證據
    ），均有證據能力。
二、訊據被告乙○○固坦承有於前揭時地以買賣為原因，委由代
    書甲○○辦理將本件房地所有權，登記至自己名下等情，惟
    矢口否認有何偽造文書、使公務員登載不實犯行，辯稱：丙○○明知本件房地不是他所買的，有同意在辦理好貸款後，
    再將房子過戶到伊名下，才把印鑑章、印鑑證明、身分證影
    本交給伊，丙○○信任伊為人，知道伊會去繳款，二人間就
    本件房地本無實際買賣行為，印鑑等是丙○○拿過來的，有
    同意伊使用，丙○○也知道要過戶才須拿這些東西出來，所
    以這些東西才會到代書那裡，丙○○指訴非事實云云。惟查
    ：
  (一)本件房地於96年1月30日由案外人孫淑娟以買賣為原因，移
    轉所有權登記予告訴人丙○○，固有臺北縣板橋地政事務所
    98 年11月18日函暨所附土地登記申請書、土地建築改良物
    買賣所有權移轉契約書及同所網路申領異動索引在卷可證，
    惟證人即告訴人丙○○在偵查中證稱：乙○○當初請我幫他
    辦貸款，她說本件房地可貸款345萬元，但我跟她說要在我
    名下，我才願意幫她辦貸款，房屋貸款之前都是乙○○在繳
    納，本件房地確實是乙○○找的等語，嗣於原審審理時亦證
    稱：本件房地是乙○○找的，也是她買的沒有錯，但貸款名
    義是我，貸款之前都是乙○○繳，可是有時她繳不出來，我
    也會幫忙繳，當初是乙○○出面跟本件房地所有權人孫淑娟
    購買的，因貸款是我的名字，所以房子就應該登記我名字。
    本件房地如果賣掉，賣掉的錢由乙○○拿，並沒有約定我可
    以拿多少。我幫乙○○辦貸款沒有報酬，只是純粹幫忙等語
    。經核與被告乙○○所供伊為本件房地所有人之供述相符。
    再參以證人簡鳳娥在原審審理時證稱：本件房地是由我賣給
    乙○○的，我係原屋主孫淑娟之代理人，孫淑娟並未出面，
    當時找代書、銀行貸款，都是乙○○在處理，我從未與丙○○接洽過，付款時，也都是由乙○○本人交票或交現金等語
    。此外，復有被告乙○○於95年12月28日與原屋主孫淑娟之
    代理人簡鳳娥所簽訂之不動產買賣契約書在卷可按。堪認本
    件房地之實際所有權人確係被告乙○○。
  (二)證人丙○○於偵查及原審審理時均證稱：我將資料交給乙○○，包括我的印鑑章及印鑑證明、身分證影本，辦理本件房
    地所有權移轉登記給我之後，那些資料沒有還我等語（見他
    字卷第20頁、原審卷第53頁）。證人游於龍偵查中證稱：93
    年間認識乙○○，…，再透過乙○○認識丙○○，二人是合
    夥關係，…這案子是乙○○先跟孫淑娟買，登記在丙○○名
    下，之後乙○○就跟我們說，要辦到她名下，我們就根據乙○○的意思辦理移轉登記，本件房地一開始簽約買入時，是
    甲○○去簽約的，我不知道丙○○是否曾經出面，後面單純
    辦理過戶手續，是我去辦的，我辦的手續是買入及將所有權
    移轉給乙○○的部分，另外乙○○再賣給第三人不是我辦的
    。當初將本件房地辦理所有權人由丙○○移轉為乙○○時，
    未將銀行貸款一併轉貸，是乙○○授權的，我們不過問他們
    之間的合夥關係（見他字卷第65、66頁）。於原審審理中證
    稱：本件房地關於丙○○移轉登記給乙○○相關的登記作業
    是由我辦理。96年2月26日之買賣所有權移轉契約書（見他
    字卷第9頁）是由我填載，填載日期不一定是契約書所載日
    期，有時侯我們是抓前後幾日。乙○○、丙○○印章用印地
    點在乙○○位於承德路之公司，但因為時間有落差，我沒辦
    法記得是誰蓋章、在場人有誰我也不確定。在偵查中所說本
    案登記過程只有與乙○○一人接觸，確是如此。丙○○要過
    戶給乙○○過程中，我不記得有與丙○○接觸過，對應窗口
    只有乙○○，他們之間的合夥關係我不知道。我們先前有處
    理過他們昆明街的案子，那個案子丙○○與乙○○都有出面
    ，所以我們瞭解他們的關係，就依往例來處理（見原審卷第
    140頁）。依證人游於龍所證，本件房地自丙○○名下移轉
    登記至被告乙○○名下之事，係被告乙○○交待甲○○辦理
    ，實際上由游於龍辦理，甲○○、游於龍並未與丙○○有所
    接觸，是上開房地之契約書，連同土地登記申請書上，丙○○之印文，應非丙○○本人所蓋用，足認丙○○所證，辦理
    本件房地移轉於乙○○名下手續時，契約書、登記書上所蓋
    用之印章係在被告乙○○之保管下應非虛偽。再參以上開契
    約書、申請書乃地政事務所用以辦理房地所有權移轉登記時
    ，持交地政機關審查登記所用之制式文書，應在文書之某處
    用印為專業辦理之代書為清楚，是本件房地所有權移轉予乙○○之契約書，連同土地登記申請書，應係證人游於龍於乙○○公司，持乙○○所保管之丙○○印鑑章所蓋用。被告乙○○於原審理時供稱，代書不可能有我們的印鑑章，公定所
    有權移轉契約書是甲○○老公（按即游於龍）將該制式契約
    書來辦公室，當時丙○○也在場，所丙○○把他印章帶來，
    由甲○○老公拿該印章蓋在文件上等語（見原審卷第61頁背
    面），應非實情。
  (三)本件房屋於95年12月28日，由被告乙○○出資向孫淑娟購買
    ，因乙○○信用不佳，無法向銀行辦理貸款，經告訴人丙○○同意，登記於丙○○名下，並以丙○○名義申請銀行貸款
    ，惟約定貸款實際由乙○○繳納，乙○○有權出售，惟應將
    貸款一併移轉於新買受人等情，為被告乙○○與丙○○所不
    爭執，而本件房地之相關資料及辦理所有權移轉所須之丙○○印鑑章、印鑑證明等相關資料，均由被告乙○○保管，乙○○即委託代書甲○○，辦理將本件爭房地移轉登記予乙○○，惟貸款部分並未辦理移轉等情，已如前述。是本件爭點
    在於，被告乙○○將本件房地移轉登記於乙○○本人，是否
    在丙○○授權範圍內。查：
  1.證人丙○○在原審審理時證稱：購買本件房地時，乙○○有
    跟我說過，她要負責，會幫我賣掉，就是儘快幫我賣掉，把
    貸款解套而已。我交付印鑑章及印鑑證明、身分證影本，是
    為了辦理房子登記，那時房子登記在我名下時，我就有向她
    催討這些東西，但是乙○○一直推說她沒有空等語（見原審
    卷第84頁及背面），參以依被告乙○○所提出之丙○○96年
    3月2日所傳送之簡訊內容載有「本人鄭重警告，限妳這兩天
    內把印鑑及銀行相關資料立即歸還，房子一個月內過戶，否
    則將提出侵佔告訴」（見原審卷第44頁），依其文義所載，
    告訴人係要求，被告乙○○於二日內將其所保管之告訴人所
    有，辦理過戶所須之印鑑及銀行相關資料先行歸還，另要求
    乙○○在一個月內找到買主，將房屋過戶，顯非授權乙○○
    可未經其同意，將本件房地之所有權移登記於乙○○自己名
    下，卻將貸款繼續留於丙○○名下，其真意係催促被告乙○○將本件不動產出售予第三人，以取得價金清償告訴人因本
    件不動產所擔負之銀行貸款，自不包括同意乙○○將本件房
    地移轉登記予乙○○本人，卻將貸款留予告訴人承擔。按本
    件房屋雖為乙○○所出資購買、實際繳納貸款之人亦係乙○○，惟丙○○當初願以其名義為乙○○擔任貸款名義人，衡
    情亦係因乙○○將房屋登記於其名下，使其有所保障，而貸
    款初貸日為96年2月2日，有聯邦商業銀行台北分行99年4月1
    日函附卷可稽（見本院卷第40頁），豈有於乙○○僅清償一
    個月貸款後，丙○○即授權乙○○將本件房地移轉登記於乙○○名下，其仍為房屋貸款之債務人，陷自己於不利地位之
    理。
  2.再參以被告乙○○所提出之丙○○96年3月7日所傳送之簡訊
    內容載有「陳小姐每月2號前房貸一定要繳，不要拿我信用
    開玩笑，你不覺得這樣很過份嗎，銀行已經警告，金額是2
    萬元，匯好請你通知，讓我安心，謝謝」（見原審卷第42頁
    ），足認告訴人丙○○非常擔心，被告乙○○無法按時繳納
    房貸影響其信用，益證告訴人於傳送簡訊之際，仍不知被告
    乙○○已將本件房地過戶予乙○○本人。再參以上開丙○○
    96年3月2日所傳送予被告之含有警告用意之簡訊內容，可知
    二人關係已非友，丙○○豈可能授權被告將本件房屋所有權
    移轉登記於被告名下，銀行貸款仍為自己名義之理足證丙○○確未概授權被告乙○○辦理本件不動產過戶予乙○○本人
    ，顯見乙○○係未經丙○○之同意或授權，即逕將本件房地
    移轉登記於自己名下。
三、被告乙○○就其委託代書甲○○持上開不動產移轉契約書等
    文件，向臺北縣板橋地政事務所辦理所有權移轉登記，於96
    年3月6日完成登記，使該地政事務所辦理地籍登記之公務員
    ，因而將該等以買賣為原因，所為之所有權移轉事項，登載
    於職務上所掌土地登記簿之公文書等情，業據被告乙○○、
    甲○○供承一致，亦與證人游於龍之證述相符，並有卷附臺
    北縣板橋地政事務所函暨所附土地登記申請書、土地買賣所
    有權移轉契約書、建築改良物買賣所有權移轉契約書在卷可
    據。而被告乙○○未經告訴人授權上開行為已如前述，是被
    告乙○○於前揭時地，以買賣為原因辦理本件房地所有權移
    轉登記，確屬虛偽不實之事項，洵堪認定。按土地建物之不
    動產「登記」（包括所有權、抵押權等他項權利）具有公示
    性，乃揭示其所有權人為何？是否設有負擔？負擔若干？等
    權利現況，為提供擬以該不動產為交易標的而前往閱覽其登
    記資料之民眾重要之交易資訊，倘其內容有虛偽不實，自足
    以影響大眾交易安全，亦使得地政機關之不動產登記喪失其
    公信力，則不動產登記制度之意義豈非蕩然徒存？故以不實
    之原因辦理與事實不符之虛偽登記結果，自足生損害於公眾
    ，亦無疑義。從而，足認被告乙○○所為以買賣為原因之所
    有權移轉不實登記，足以生損害於丙○○、地政機關對地政
    管理之正確性及土地公示制度之公信性。
四、被告乙○○上訴略以：伊為本件房地之實際之出資人、貸款
    繳納人，自有權將之移轉登記為本人所有，之移轉登記為本
    人所有，丙○○深知上情，故將辦理過戶所須印章、資料交
    予伊，僅係因當時經濟不景氣，致伊未能按時繳納貸款，銀
    行經常催款。房屋、貸款既均在告訴人名下，伊儘可就銀行
    催款伊不予理會，惟伊仍盡繳納房貸之責任，並未任由告訴
    人承擔或銀行查封，嗣房屋亦移轉他人、貸款亦已清償，對
    告訴人未生損害，伊並無偽造文書或使公務員載不實之意圖
    云云。惟查：
  (一)告訴人為系爭不動產之登記名義人及貸款債務人，被告乙○○為系爭不動產之實際所有人，約定負責繳納貸款，已如前
    述。而系爭不動產登記於告訴人名下，即為其擔任貸款債務
    人之擔保，自非被告所辯，伊為實際所有人，即可任意將所
    有權移轉登記於其名下，而將貸款留予告訴人，此對告訴人
    自有生損害之虞。況被告自承因經濟不景氣，貸款未能按時
    繳納，益證告訴人不可能同意於貸款未清償或移轉予他人前
    ，同意被告乙○○將本件房地移轉登記於乙○○名下，被告
    所辯僅考慮自己利益，自非可採。
  (二)次按刑法第210條所稱，足生損害於公或他人，以有損害之
    虞為已足，不以實際發生損害要件。最高法院著有43年台上
    字第387號判例意旨可參。被告乙○○未經告訴人同意或授
    權，將本件房地所有權移轉登記予自己，嗣雖清償代款，告
    訴人並未生實質損害，惟其違反告訴人授權，於將本件房地
    所有權移轉登記予自己時，未並將銀行貸款一併移轉，告訴
    人仍有受銀行追討債款之虞。被告乙○○未經告訴人授權，
    將系爭不動產之所有權以買賣為原因移轉登記予自己，並將
    此不實之不動產權利移轉事項，登載於公務員職務上所掌之
    公文書，自對丙○○、地政機關對地政管理之正確性及土地
    公示制度之公信性生損害。按諸上揭判例意旨，被告乙○○
    所為自足生損害於公眾及他人，所辯對告訴人未生損害云云
    ，尚有誤解。
五、核被告乙○○明知告訴人未同意其將本件房地過戶予乙○○
    本人，二人間並無買賣關係，仍盜蓋丙○○印章，偽造丙○○印文，偽造土地登記申請書一份、土地、建築物買賣所有
    權移轉契約書各一份，並委由不知情之代書甲○○指派游於
    龍持向地政機辦理移轉登記，所為係犯刑法第210條之偽造
    私文書罪、第216條之行使偽造私文罪、第214條之使公務員
    登載不實文書罪。被告接續盜蓋丙○○印章，偽造丙○○印
    文之偽造印文犯行為偽造私文書之部分行為，偽造之低度行
    為為行使之高度行為所吸收；均不另論罪。又被告乙○○利
    用不知情之代書即被告甲○○、甲○○助理游於龍為上開犯
    罪，為間接正犯。被告乙○○以一行為觸犯上開二罪名，為
    想像競合犯，應從一重之行使偽造私文書罪處斷。公訴人認
    被告乙○○所犯二罪應分論併罰，尚有未當，附此敘明。
六、原審對被告乙○○使公務員登載不實部分據以論罪科刑，固
    非無據，惟被告乙○○所為亦犯行使偽造私文書罪，原審不
    察，就其此部分犯行，另為無罪之諭知，尚有違誤。被告仍
    執陳詞否認犯罪，就原審認定其有罪部分上訴，為無理由。
    檢察官就原審認定被告乙○○無罪部分上訴為有理由，惟本
    院認被告乙○○所為犯行，係以一行為犯刑法第210條、第
    216條之行使偽造私文書罪、第214條之使公務員登載不實文
    書罪，故將原審有關乙○○部分均予撤銷，並予改判。
七、爰審酌被告乙○○犯罪之動機、目的、手段，所造成之危害
    非鉅，惟其不思以正當途徑尋求回復登記，反以偽造私文書
    、使公務員登載不實之方式為之，行為仍屬可議，應予以相
    應程度之非難，並斟酌其素行、犯後態度等一切情狀，量處
    如主文所示之刑。又本件被告乙○○之犯罪時間係在96年4
    月24日以前，合於中華民國96年罪犯減刑條例第2條第1項第
    3款之規定，且非同條例第3條所定不得減刑之罪，是併依上
    開減刑條例規定予以減刑，並諭知減刑後易科罰金之折算標
    準。
乙、被告甲○○部分：
一、公訴意旨另以：被告甲○○明知被告乙○○與丙○○間並無
    實際買賣交易，丙○○並未授權其得自行辦理所有權移轉登
    記，亦未徵得丙○○之同意，更未與丙○○協議承受該不動
    產原有房屋貸款債務，竟與被告乙○○共同基於行使偽造私
    文書、使公務員登載不實之犯意，於96年3月間某日，由被
    告乙○○將其所保管之系爭不動產所有權狀及丙○○印鑑章
    暨印鑑證明交予被告甲○○，由被告甲○○盜用該印鑑章蓋
    印在土地登記申請書及土地建築改良物買賣所有權移轉契約
    書上，表示同意移轉系爭不動產所有權予被告乙○○之意思
    ，再於96年3月6日，持上開偽造之土地登記申請書及所有權
    移轉契約書等私文書，向臺北縣板橋地政事務所申辦系爭不
    動產之所有權移轉登記而行使之，使辦理地籍登記之不知情
    承辦公務員，將上開之不實事項登載於職務上所掌土地登記
    簿，足以生損害於丙○○及地政機關對於土地登記管理之正
    確性。因認被告甲○○所為涉犯刑法第216條、第210條之行
    使偽造私文書罪嫌、第214條之使公務員登載不實文書罪嫌
    。
二、按犯罪事實應依證據認定之，無證據不得認定犯罪事實；又
    不能證明被告犯罪者，應諭知無罪之判決。刑事訴訟法第
    154 條第2 項、第301 條第1 項分別定有明文。次按事實之
    認定，應憑證據，如未能發現相當證據，或證據不足以證明
    ，自不能以推測或擬制之方法，為裁判基礎；且認定不利於
    被告之事實須依積極證據，苟積極證據不足為不利於被告事
    實之認定時，即應為有利於被告之認定；另認定犯罪事實所
    憑之證據，雖不以直接證據為限，間接證據亦包括在內，然
    而無論直接證據或間接證據，其為訴訟上之證明，須於通常
    一般之人均不致有所懷疑，而得確信其為真實之程度者，始
    得據為有罪之認定，倘其證明尚未達到此一程度，而有合理
    之懷疑存在，無從使事實審法院得為有罪之確信時，即應由
    法院諭知被告無罪之判決（最高法院40年台上字第86號、30
    年上字第816 號、76年台上字第4986號判例意旨可資參照）
    又按告訴人之告訴，係以使被告受刑事訴追為目的，是其陳
    述是否與事實相符，仍應調查其他證據以資審認（最高法院
    52年台上字第1300號判例意旨亦資參照）。
三、公訴人認被告甲○○涉犯前開罪嫌，無非係以告訴人丙○○
    之指述、證人游於龍在偵查中之證述、偽造之土地登記申請
    書影本1件、土地建築改良物買賣所有權移轉契約書影本2份
    及土地所有權狀、建物所有權狀、土地登記謄本、異動索引
    各1件，為其論據。訊據被告甲○○堅詞否認涉有前開犯行
    ，辯稱：丙○○與乙○○間是否有實際買賣，伊不清楚。乙○○交辦給伊什麼事情，伊就照辦。伊是請伊前夫游於龍去
    乙○○與丙○○合開的公司，拿丙○○的印鑑章及印鑑證明
    ，但是伊不知道他跟何人拿的，伊就拿這些證件去辦理所有
    權移轉登記等語。經查：被告乙○○在原審審理時以證人身
    分證稱：我有請甲○○幫我將本件房地辦理過戶，過程中丙○○都沒有出面，都是我一個人跟代書、賣主接洽，貸款是
    我在處理。因為甲○○當時知道我與丙○○有合作，所以我
    沒有刻意提到這個案子丙○○之角色等語；證人游於龍在偵
    查中證稱：本件房地過戶案，是乙○○跟我們接洽，我們就
    按照第一件昆明街的方式來處理，我記得本件是乙○○先跟
    孫淑娟買，登記在丙○○名下，之後乙○○跟我們說要辦到
    她自己名下，我們就根據乙○○之意思辦理移轉登記，因為
    我們在辦理昆明街一案時，就有與二人碰面，知道他們是合
    夥關係，因為他們有談到對價利益分配，至於本件未將銀行
    貸款一併轉貸，也是乙○○授權的，我們不會過問乙○○和
    丙○○之合夥關係，站在我們的立場，要求我們過戶，我們
    就照辦，而且他們之前也有跟我們合作過，也都是由乙○○
    出面處理，故我們就未多問等語。且按諸常情，身為代書者
    僅係依客戶所交辦之事項，代為辦理相關地政登記，況告訴
    人丙○○既已出具印鑑、印鑑證明，被告乙○○復提出本件
    房地之土地暨建物所有權狀，已足使被告甲○○相信，告訴
    人確有出售本件不動產予被告乙○○之意，至二人間實際上
    有無買賣資金往來關係，實非被告甲○○所能探知，實難遽
    認被告甲○○知悉被告乙○○與告訴人間實際上為何種法律
    關係，尚難認定被告甲○○與被告乙○○所為之行使偽造私
    文書、使公務員登載不實文書犯行間，有何犯意聯絡。
四、檢察官就此部分上訴，略以：被告甲○○係職業代書，其辦
    理本件房地過戶登記之際，自始僅即與被告乙○○一人接洽
    ，於辦理過戶之際，亦未將銀行貸款一併轉貸由被告乙○○
    承擔，被告甲○○以其執業經驗，應可清楚知悉此與一般交
    易常態有違，竟未就此緣由向承擔一切不利益之告訴人詢問
    其真意為何，即逕為被告乙○○辦理本件房地之過戶，已與
    常情有違。縱被告甲○○確曾於95年4月、8月間受被告乙○○、告訴人委託，處理其他房地，惟該案距本案之過戶登記
    已有數月。衡情代書承辦每件委託案件，本即應就個案審查
    其文件是否備齊，內容有無疑議，豈可逕以前受任之經驗，
    推論告訴人確有出售本件房地之意。再告訴人、被告乙○○
    已否認二人間於本案有合資關係，是被告甲○○據以信賴而
    存乎該二人間之合夥關係，是否存在尚屬有疑，被告甲○○
    所辯與常情相違。惟查：
  (一)被告乙○○與告訴人前曾合夥賣賣昆明街房地獲利，本件房
    地於被告乙○○買受後，將不動產名義人登記為告訴人時，
    均係由被告乙○○與被告甲○○接觸等情，為被告乙○○、
    告訴人所是認。本件房地雖先行登記於告訴人名下，惟貸款
    亦登記於告訴人名下，對告訴人而言，並非絕對有利，告訴
    人就此並無異議，而本件房地係96年1月30日辦妥所有權移
    轉登記予告訴人，事隔一個月，即96年3月初，被告乙○○
    即持有效之告訴人印鑑與證件、文書，委請被告甲○○將本
    件房地移轉登記於被告乙○○名下，實難苛責被告甲○○應
    知悉乙○○與告訴人間已經交惡。
  (二)按一般不動產買賣時，除辦理所有權利轉登記外，貸款如何
    移轉亦為重要事項，代書應予詢明，俾便辦理，固屬無訛。
    惟本件房地之實際所有人為被告乙○○，因其信用不佳，始
    商請登記於告訴人名下，並以告訴人名義貸款，為不爭之事
    實，參以被告甲○○於先前為二人辦理委任事務之經驗得知
    ，該二人於先前有合夥及友好關係，被告乙○○可代表告訴
    人為指示，是被告乙○○指示被告甲○○，僅須辦理所有權
    移轉登記，甲○○依其指示辦理，就房屋貸款部分未予處理
    ，亦與常情無違，尚難與一般不動產過戶買賣之情形相比。
  (三)綜上，檢察官就被告甲○○部分上訴，所指理由，經核仍無
    從使本院形成被告甲○○有罪之心證。
五、綜上所述，公訴人所舉前開事證，尚存有合理性之懷疑，本
    院依現存證據資料，認不足以證明被告甲○○有何公訴意旨
    所指，行使偽造私文書及使公務員登載不實犯行。此外，復
    查無其他積極證據足證，被告甲○○有何檢察官所指犯行，
    根據「罪證有疑、利於被告」法則，自應為有利於被告甲○○之認定。
六、原審就被告甲○○部分，以檢察官所舉證據，尚不足以證明
    被告甲○○有起訴書所載犯行，而為其無罪之判決，經核認
    事用法及證據之取捨，並無違誤。檢察官上訴意旨所陳各節
    ，仍無從使本院形成被告甲○○有罪之心證，檢察官此部分
    上訴為無理由，應予以駁回。
據上論斷，應依刑事訴訟法第369條第1項前段、第364條、第368
條、第299條第1項前段，刑法第210條、第216條、第214條、第
55條、第41條第1項前段，刑法施行法第1條之1第1項、第2項前
段，中華民國96年罪犯減刑條例第2條第1項第3款、第7條，判決
如主文。
本案經檢察官劉斐玲到庭執行職務。
中    華    民    國    99    年    5     月    18    日
            刑事第十六庭審判長法  官  陳晴教
                              法  官  許增男
                              法  官  王敏慧
以上正本證明與原本無異。
如不服本判決，應於收受送達後10日內向本院提出上訴書狀，其
未敘述上訴之理由者並得於提起上訴後10日內向本院補提理由書
（均須按他造當事人之人數附繕本）「切勿逕送上級法院」。
使公務員登載不實之部分不得上訴。
                              書記官  丁淑蘭
中    華    民    國    99    年    5     月    18    日
附錄：本案論罪科刑法條全文
中華民國刑法第210條
（偽造變造私文書罪）
偽造、變造私文書，足以生損害於公眾或他人者，處 5 年以下
有期徒刑。
中華民國刑法第214條
（使公務員登載不實罪）
明知為不實之事項，而使公務員登載於職務上所掌之公文書，足
以生損害於公眾或他人者，處 3 年以下有期徒刑、拘役或 5 百
元以下罰金。

司法院資訊處製作；財團法人民間司法改革基金會備份。
